臺灣高等法院刑事判決　　　　　　　　100年度上訴字第661號
上　訴　人
即　被　告　林耀邦
指定辯護人　本院公設辯護人李廣澤
上列上訴人因殺人等案件，不服臺灣桃園地方法院99年度重訴字
第75號，中華民國100年1月19日第一審判決（起訴案號：臺灣桃
園地方法院檢察署99年度偵字第18001號），提起上訴，本院判
決如下：
    主  文
上訴駁回。
    事  實
一、林耀邦因工作之故，與卓雲雄共同居住在桃園縣中壢市○○
    路241巷40弄11衖10號租屋處，而與獨居在同衖8號之余懷德
    比鄰而居。林耀邦於民國99年7月4日上午9時許，在其上開
    租屋處與卓雲雄共飲米酒後，於同日上午10時許，與卓雲雄
    一同外出至桃園縣中壢市內壢地區，林耀邦嗣返回上開租屋
    處。於同日下午3時許，因余懷德誤認林耀邦將機車隨意停
    放在其住處旁，而與林耀邦發生爭吵，雙方爭執約10分鐘後
    ，林耀邦便將機車牽移，余懷德即未再與林耀邦爭執，林耀
    邦遂走回其租屋處。嗣林耀邦返回租屋處後，又再外出購買
    啤酒2罐攜回住處，邊洗衣服，邊飲用啤酒，思及方才與余
    懷德爭吵之事，愈發憤怒，心有未甘，將該2罐啤酒飲盡後
    （尚未達於致不能辨識其行為違法或欠缺依其辨識而行為之
    能力，或此能力顯著減低之程度），於同日下午4時許，持
    其所有客觀上足對人之生命、身體安全構成威脅，可供兇器
    使用之木棍1支，見余懷德上開住處大門未關，便自行走進
    余懷德上開住處客廳內，適余懷德準備食用晚餐，已將電視
    開啟，菜餚擺放在客廳長桌上，並一手端飯碗、一手扶牆欲
    自餐廳走向客廳，詎林耀邦見狀，明知余懷德係高齡88歲，
    且行動不便之孱弱老者，竟萌生殺人之犯意，直接衝向餐廳
    門口，以右手持上開木棍朝余懷德頭部猛力揮打數下，見余
    懷德彎腰屈身後，再順勢從余懷德背部奮力一推，將余懷德
    直接推進餐廳旁主臥室內之角落，余懷德手端之飯碗及內裝
    之米飯則散落在床舖及房間地板上，林耀邦隨即衝進主臥室
    內，見余懷德背靠電扇而站立，仍繼續以右手持上開木棍用
    力朝余懷德之頭部方向揮打多下，過程中，亦擊中余懷德背
    後之電扇，致該電扇之馬達外殼及葉片均遭擊碎，及馬達金
    屬部位變形（林耀邦所涉毀損罪嫌部分未據告訴），此時，
    余懷德無力反擊，僅能高舉雙手護住頭部，並背靠後方電扇
    而漸漸往地面癱坐，林耀邦復改以左手持上開木棍，在余懷
    德背靠後方電扇而有支撐之情況下，再以右手握拳猛力毆擊
    余懷德之前胸數下，嗣林耀邦發現余懷德頭部滲血，余懷德
    所穿之白色上衣亦沾染血跡後，方才停手，余懷德因而受有
    顱頂頭皮前後向平行排列線狀挫裂外傷3處（左側1處長5.5
    公分、右側靠中長5公分、右側靠外長4.5公分）、後枕項線
    水平線狀挫裂傷4.5公分、左前臂尺側防禦性瘀傷（範圍約
    12公分乘9公分）、右前臂尺側防禦性瘀傷及擦傷（範圍約
    10公分乘6公分）等傷勢，且其縱膈與心臟在胸骨與脊柱兩
    堅硬骨質組織夾擠下，右心室受應力破裂。林耀邦嗣欲逃離
    現場之際，發現余懷德背靠電扇癱坐在地上並因疼痛而呻吟
    ，其所著短褲左邊口袋露出新臺幣紙鈔一角，林耀邦始另意
    圖為自己不法之所有，基於加重強盜之犯意，利用其已使用
    堪為兇器之木棍及以拳頭重擊余懷德之強暴方法，至使余懷
    德不能抗拒，且尚未死亡之際，逕將余懷德所有之對折成1
    疊千元紙鈔4張及合計未滿千元之佰元紙鈔數張【總額約在
    新臺幣（下同）4,600元至5,000元間】，自余懷德所著短褲
    左邊口袋內抽出取走，得手後，林耀邦攜帶上開木棍離開現
    場，返回其上開租屋處，而余懷德則因右心室破裂、心包填
    塞而死亡。迄至同日晚間9時許，余懷德之友人陳金源行經
    余懷德住處外，發現客廳電燈未開，但電視開啟，在門外叫
    喚余懷德卻未獲回應，查覺有異而報警處理，警方進入屋內
    查看後，發現余懷德仰躺陳屍在上開主臥室雜物堆前。林耀
    邦於行兇後返家，先在前院清洗手上沾染之血跡，再將上開
    木棍丟棄在其上開租屋處對面之菜園後，攜帶上開強盜所得
    款項逃逸。嗣於99年7月6日凌晨1時30分許，在桃園縣桃園
    市○○路77號新秀山賓館206號房，為警查獲林耀邦，且在
    其身上起獲花用後剩餘之前揭強盜所得款項677元（業經余
    懷德之女兒余誼至警局領回），警方並在其上開租屋處對
    面菜園內，扣得林耀邦所有供其為殺人、強盜犯行所用之上
    開木棍1支。
二、案經桃園縣政府警察局中壢分局報請臺灣桃園地方法院檢察
    署檢察官偵查起訴。
    理  由
甲、程序方面：
    按被告以外之人於審判外之言詞或書面陳述，除法律有規
    定者外，不得作為證據，刑事訴訟法第159條第1項定有明文
    。又被告以外之人於審判外之陳述，雖不符同法第159條之1
    至第159條之4之規定，但經當事人於審判程序同意作為證據
    ，法院審酌該言詞陳述或書面陳述作成時之情況，認為適當
    者，亦得為證據；當事人、代理人或辯護人於法院調查證據
    時，知有第159條第1項不得為證據之情形，而未於言詞辯論
    終結前聲明異議者，視為有前項之同意，刑事訴訟法第159
    條之5亦有明文。經查，本件判決所援引證人卓雲雄、陳金
    源於警詢時時之陳述，及證人余誼於警詢、偵查時之陳述
    ，暨前述證人以外之人於審判外之陳述，雖為傳聞證據，惟
    被告、辯護人及檢察官於本院言詞辯論終結前均未聲明異議
    ，本院審酌結果，認上開證據資料製作時之情況，尚無違法
    不當及證明力明顯過低之瑕疵，亦認為以之作為證據應屬適
    當。揆諸前開規定，爰依刑事訴訟法第159條之5規定，認前
    揭證據資料均有證據能力。
乙、實體方面：
一、訊據被告林耀邦固坦承於前揭時、地飲酒後，因被害人余懷
    德誤認被告林耀邦隨意停放機車，而與被害人余懷德發生爭
    吵，嗣並持木棍1支至被害人余懷德住處，毆打被害人余懷
    德頭部，復自余懷德所著短褲左邊口袋內抽走新臺幣紙鈔，
    總額在4,600元至5,000元間等情不諱，惟矢口否認有殺人、
    加重強盜犯行，辯稱：伊僅係要教訓被害人余懷德，並沒有
    殺害被害人余懷德之意思，且伊亦不能確定有無以右手毆打
    被害人余懷德之前胸，至於伊將被害人余懷德身上紙鈔抽走
    時，被害人余懷德已經死亡，伊僅係竊取該紙鈔云云。惟查
    ：
  (一)被告林耀邦於前揭時、地飲酒後，與被害人余懷德發生爭執
    ，嗣持木棍1支至被害人余懷德住處，毆打被害人余懷德頭
    部，並以右手拳頭毆擊被害人余懷德之前胸，致被害人余懷
    德死亡等情，業據被告迭於警詢、偵查及原審審理時供承不
    諱，核與證人卓雲雄於警詢所證其於案發當日下午3時許聽
    聞被告與被害人余懷德發生爭吵之情（見99年度偵字第1800
    1號卷第32頁），及證人陳金源於警詢時證述其行經余懷德
    住處外，發現客廳電燈未開，但電視開啟，在門外叫喚余懷
    德卻未獲回應，即報警處理，並陪同警方進入屋內查看後，
    發現余懷德仰躺陳屍等節（見99年度偵字第18001號卷第36
    頁至第37頁）相符，復有內政部警政署刑事警察局99年7月
    29日刑醫字第0990094300號鑑定書、桃園縣政府警察局現場
    勘察報告、現場勘察照片附卷可憑（見99年度偵字第18001
    號卷第102至103、126至183頁），暨扣案之木棍1支足資佐
    證。
  (二)次查，余懷德因本案受有顱頂頭皮前後向平行排列線狀挫裂
    外傷3處（左側1處長5.5公分、右側靠中長5公分、右側靠外
    長4.5公分）、後枕項線水平線狀挫裂傷4.5公分、左前臂尺
    側防禦性瘀傷（範圍約12公分乘9公分）、右前臂尺側防禦
    性瘀傷及擦傷（範圍約10公分乘6公分）等傷勢，且其縱膈
    與心臟在胸骨與脊柱兩堅硬骨質組織夾擠下，右心室受應力
    破裂，造成心包填塞而死亡等情，業經臺灣桃園地方法院檢
    察署檢察官督同法醫師相驗及解剖鑑定屬實，有桃園地方法
    院檢察署相驗屍體證明書、臺灣桃園地方法院檢察署檢驗報
    告書、相驗照片、法務部法醫研究所99年8月24日法醫理字
    第0990004003號函附之法醫研究所（99）醫剖字第09911022
    69號解剖報告書及（99）醫鑑字第0991102335號鑑定報告書
    附卷可稽（見99年度相字第1081號卷第56至114頁），其中
    法務部法醫研究所（99）醫鑑字第0991102335號鑑定報告書
    中「解剖研判經過」、「死亡經過研判」、「鑑定結果」欄
    已就被害人所受上開傷勢及死亡原因載明綦詳，其上「死亡
    經過研判」欄係載：「．．（二）死者經解剖發現死者挫裂
    外傷並無相對應顱內出血，非致死外傷，同時雖意外發死者
    有膽囊結石與腎細胞癌，但此二項器官病變亦未達致死亡程
    度。（三）死者致死外傷為前縱膈腔瘀挫傷合併心臟右心室
    破裂，造成心包填塞、心因性休克，造成該外傷機轉為死者
    在背部有支撐時，受緩慢壓迫胸骨向後外力，縱膈與心臟在
    胸骨脊柱兩堅硬骨質組織夾擠下，右心室受應力破裂。（四
    ）前述外傷有可能因急救體外心臟按摩壓擠破裂，但依據卷
    證記載，死者被發現死亡時已出現屍僵，確認死亡多時，並
    未送醫急救，故可排除因急救醫療所造成心臟破裂。死者雖
    年事已高，但解剖發現心臟血管狀態尚佳，心肌壁並無因梗
    塞所致壞死或纖維化脆弱點，且顯微鏡下除外傷血液外滲於
    組織間外，心肌無其他病變異常，因此亦可排除右心室壁因
    自身病變造成自發性破裂。」等語，「鑑定結果」欄載有：
    「死者余懷德，88歲，男性（民國11年3月12日，身分證統
    一編號：Ｚ000000000），民國99年7月4日遭外力攻擊，鈍
    力壓擠胸部，造成右心室破裂、心包填塞死亡，死亡方式為
    他殺。」等語（見99年度相字第1081號第111頁正、反面）
    ，顯見被害人余懷德因遭外力攻擊，鈍力壓擠胸部，縱膈與
    心臟在胸骨與脊柱兩堅硬骨質組織夾擠下，右心室受應力破
    裂，造成右心室破裂、心包填塞而死亡。參諸被告於案發時
    先以右手持木棍毆擊被害人余懷德頭部，繼之以左手持木棍
    ，而以右手拳頭毆擊被害人余懷德胸部數下等情，迭據被告
    於警詢及原審延長羈押訊問時供明在卷（見99年度他字第36
    27號卷第3頁反面，及99年度偵聲字第464號卷第8頁正面）
    ，足徵被害人余懷德確係遭被告以右手拳頭毆擊胸部，造成
    右心室破裂、心包填塞而死亡。而被告所持扣案木棍，長約
    80公分、寬約4公分乙節，有桃園縣政府警察局現場勘察報
    告、警員所拍攝之比對照片可佐（見99年度偵字第18001 號
    卷第130頁反面，及第174頁正、反面），該木棍質地堅硬，
    客觀上足以對人之生命、身體安全構成威脅，被害人余懷德
    係遭被告手持木棍猛力毆擊頭部，始能造成上開嚴重傷勢，
    又頭部、胸部乃人身重要部位，胸部內有諸多重要臟器，倘
    分別遭木棍或拳頭毆擊，極易使人斃命，此乃眾所週知之事
    。觀諸被害人余懷德因本案受有顱頂頭皮前後向平行排列線
    狀挫裂外傷3處（左側1處長5.5公分、右側靠中長5公分、右
    側靠外長4.5公分）、後枕項線水平線狀挫裂傷4.5公分，且
    鈍力壓擠胸部，造成右心室破裂、心包填塞而死亡乙節，業
    如前述，再衡諸被告持上開木棍朝余懷德之頭部方向揮打多
    下，過程中擊中余懷德背後之電扇，致該電扇之馬達外殼及
    葉片均遭擊碎，及馬達金屬部位變形等情，業據被告於本院
    審理時供承在卷（見本院卷第30頁反面，及第31頁正面），
    尤證被告下手之狠勁猛烈及殺意之堅定，其具有殺人之故意
    ，昭然若揭，被告翻異前供，所辯：伊僅係教訓被害人余懷
    德，並沒有殺害余懷德之意思，且伊亦不能確定有無以右手
    毆打被害人之前胸云云，係屬避重就輕之詞，洵不足採。
  (三)復查，被告於前揭時、地毆擊被害人余懷德完畢後，正欲離
    去之際，見被害人所著短褲左邊口袋內有新臺幣紙鈔，即取
    走該紙鈔，總額約4,600元至5,000元，嗣警方查獲被告後，
    在其身上起獲花用上揭取得款項後所剩677元等情，業據被
    告迭於警詢、偵查及原審審理時供承不諱，復有被害人余懷
    德之女兒余誼至警局領回677元，所出具之贓物認領單可
    稽（見99年度偵字第18001號卷第27頁），衡以被害人余懷
    德平日即有隨身攜帶現金並置於身上褲子口袋之習慣等情，
    亦據證人余誼於警詢、偵查時證述綦詳（見99年度偵字第
    18001號卷第24頁、第92頁），且被告係發現被害人余懷德
    背靠電扇癱坐在地上因疼痛而發出聲音時，逕將余懷德置於
    褲袋之紙鈔取走乙節，已據被告於偵查時供承屬實（見99年
    度偵字第18001號卷第94頁、第187頁），況被告於原審審理
    時亦明確供述：於伊取錢當時，被害人還沒斷氣，因為很痛
    苦而發出呻吟等語（見原審卷第44頁正面），益徵被告係利
    用其先前以木棍、拳頭重擊被害人余懷德之強暴方法，至使
    被害人余懷德不能抗拒，且因疼痛呻吟而尚未死亡之際，即
    逕將被害人余懷德置於褲袋內之紙鈔取走，被告於取走被害
    人上開財物時，被害人余懷德尚未死亡，被告有強盜犯意及
    行為甚明，被告所辯其將被害人身上紙鈔抽走時，被害人已
    經死亡，伊僅係竊取該紙鈔云云，亦不足採。
  (四)綜上，被告前揭所辯，顯係事後圖卸刑責之詞，不足採信。
    本件事證明確，被告殺人、加重強盜犯行洵堪認定，應予依
    法論處。
二、按殺人及強盜，如出於預定之計劃，則不論殺人是否別有原
    因，均應成立刑法第332條第1項犯強盜罪而故意殺人罪名。
    如當初僅有殺人之故意，而於殺人行為完成後，始起意強盜
    ，則應各別論罪（參照最高法院29年上字第452號判例意旨
    ）。查本件被告於上揭時、地，基於殺人之犯意，持客觀上
    足對人之生命、身體安全構成威脅，可供兇器使用之木棍1
    支，先基於殺人之犯意，以該木棍及以拳頭實施毆擊被害人
    余懷德之行為後，欲逃離時始起意強盜，再利用其已持堪為
    兇器之木棍及以拳頭對被害人余懷德施以重擊之強暴方法，
    至使被害人余懷德不能抗拒，且尚未死亡之際，實行取走被
    害人余懷德財物之行為，核被告所為，係犯刑法第271條第1
    項之殺人罪，及同法第330條第1項之攜帶兇器強盜罪。被告
    所犯上開二罪，犯意各別，構成要件互異，應予分論併罰。
三、原審以被告林耀邦罪證明確，適用刑法第271條第1項、第33
    0 條第1項、第51條第5款，審酌生命無價，任何人當無權主
    宰、任意剝奪他人之生命，然被告僅因被害人余懷德未明事
    理指摘被告之不是，與之發生口角爭執，積有心怨，進而萌
    生殺意，持木棍殺被害人及強取被害人財物，造成被害人喪
    失生命，被害人家屬更是傷痛欲絕，被告嚴重漠視他人生命
    法益，惡性重大，且亦未與被害人家屬達成和解，惟尚不至
    使被告達於需永久禁絕、隔離於社會之程度，兼衡其犯罪目
    的、手段、生活品行、犯後態度等一切情況，就被告所犯殺
    人罪、攜帶兇器強盜罪，分別量處有期徒刑十五年、七年四
    月，並定應執行刑有期徒刑二十年。至扣案之木棍1支，係
    被告所有供犯殺人、強盜犯行所用之物，業據被告供承在卷
    （見原審卷第75頁），原審依刑法第38條第1項第2款規定諭
    知沒收，另扣案之黑色上衣、牛仔長褲、拖鞋，係被告平時
    所穿戴之物，尚難認係供本案犯罪所用之物；又扣案之SAMS
    UNG牌行動電話1支（含門號0000000000號SIM1枚），亦無證
    據係供本案犯罪之用，均不予宣告沒收，經核原審以上認事
    用法均無違誤，量刑亦屬妥適。被告執前詞否認犯罪而提起
    上訴，為無理由，應予駁回。
據上論斷，應依刑事訴訟法第368條，判決如主文。
本案經檢察官羅建勛到庭執行職務。
中    華    民    國   100    年    5     月    11    日
                  刑事第二十庭  審判長法  官  周盈文
                                      法  官  詹駿鴻
                                      法  官  林海祥
以上正本證明與原本無異。
如不服本判決，應於收受送達後10日內向本院提出上訴書狀，其
未敘述上訴之理由者並得於提起上訴後10日內向本院補提理由書
（均須按他造當事人之人數附繕本）「切勿逕送上級法院」。
                                      書記官  林敬傑
中    華    民    國   100    年    5     月    11    日
附錄：本案論罪科刑法條全文
中華民國刑法第271 條
（殺人罪）
殺人者，處死刑、無期徒刑或十年以上有期徒刑。
前項之未遂犯罰之。
預備犯第一項之罪者，處二年以下有期徒刑。
中華民國刑法第330條
（加重強盜罪）
犯強盜罪而有第 321 條第 1 項各款情形之一者，處 7 年以上
有期徒刑。
前項之未遂犯罰之。